ACORDAO-COMPLETO-2508895

ACÓRDÃO 2160/2021 ATA 36/2021 - PLENÁRIO

VISTOS, relatados e discutidos estes autos do processo de representação, com pedido de cautelar, de autoria da empresa Rocha Bressan Engenharia Indústria e Comércio Ltda., que aponta supostas irregularidades no Pregão Eletrônico para Registro de Preços 72077/PE/SRP/2021, conduzido pela Amazonas Geração e Transmissão de Energia S.A. (Amazonas GT) ,
ACORDAM os Ministros do Tribunal de Contas da União, reunidos em Sessão do Plenário, com base nos arts. 235 e 237, inciso VII, do Regimento Interno do TCU, c/c o art. 87, § 2º, da Lei 13.303/2016 e no art. 103, § 1º, da Resolução TCU 259/2014, e diante das razões expostas pelo Relator, em:
9.1 conhecer da representação para, no mérito, considerá-la improcedente;
9.2 indeferir o pedido de adoção de medida cautelar; 
9.3 notificar a representante e a Amazonas Geração e Transmissão de Energia S.A. (Amazonas GT) , incorporada à Centrais Elétricas do Norte do Brasil S/A (Eletronorte) , a respeito desta deliberação.

Representação a respeito de irregularidades em pregão eletrônico para contratação de pessoa jurídica especializada na prestação de serviços de readequação e implementação da Sala de Servidor e da infraestrutura necessária em dependências da entidade.

3. Representante: Rocha Bressan Engenharia Indústria e Comércio Ltda.

13.1. Ministros presentes: Ana Arraes (Presidente), Walton Alencar Rodrigues, Benjamin Zymler, Augusto Nardes, Aroldo Cedraz, Raimundo Carreiro (Relator), Bruno Dantas, Vital do Rêgo e Jorge Oliveira.
13.2. Ministros-Substitutos presentes: Augusto Sherman Cavalcanti, Marcos Bemquerer Costa e André Luís de Carvalho.

RAIMUNDO CARREIRO

Trata-se de representação, com pedido de cautelar, apresentada pela empresa Rocha Bressan Engenharia Indústria e Comércio Ltda., que aponta supostas irregularidades no Pregão Eletrônico para Registro de Preços 72077/PE/SRP/2021, conduzido pela Amazonas Geração e Transmissão de Energia S.A. (Amazonas GT) .
2. O objeto da licitação, cujo valor homologado foi de R$ 350.000,00, é a "contratação de pessoa jurídica especializada na prestação de serviços de readequação e implementação da Sala de Servidor e da infraestrutura necessária para o mesmo, envolvendo a execução dos serviços de instalação com fornecimento de materiais, implantação e configuração de enlaces internos, bem como a capacitação e garantia, conforme características, condições, quantidades, exigências e estimativas no Termo de Referência" (peça 8, p. 4) .
3. Por meio de Decisão de 6/7/2021 (peça 12) , concordei com a proposta da Selog de conhecer da representação e realizar oitiva da Amazonas GT e da DCIM Tecnologia Ltda., vencedora do certame, bem como fazer diligência à jurisdicionada.
4. A seguir, reproduzo parcialmente a mais recente manifestação da unidade técnica (peças 61 e 62) , que propõe considerar improcedente a representação, indeferindo o pedido de cautelar:
"A. IDENTIFICAÇÃO DO PROCESSO
 (...) 
FASE DO CERTAME
O certame foi homologado em 18/5/2021, tendo o objeto sido adjudicado à empresa DCIM Tecnologia Ltda. (CNPJ 21.976.685/0001-86) , pelo valor negociado de R$ 350.000,00 (peça 9, p. 13) . Conforme assinalado na Nota Técnica FSIC GSCSA 001.2021 (peça 21, p. 8) , de 12/7/2021, a Ata de Registro de Preços foi homologada e assinada, não tendo havido contratação alguma até essa data (peça 21, p. 8, item 'b') . 
Cumpre assinalar que, por meio do Ofício CE-CAA-0009/2021 - Eletronorte/Eletrobras, de 13/7/2021 (peça 20) , o Superintendente de Auditoria da Centrais Elétricas do Norte do Brasil S.A. (Eletronorte) , Sr. Leonardo Andrade Simon, informou que, em decorrência da incorporação da Amazonas Geração e Transmissão de Energia S.A (Amazonas GT) pela Eletronorte, a partir do dia 1/7/2021, todas as tratativas referentes aos processos da Amazonas GT serão conduzidas pela Eletronorte.
B. HISTÓRICO
1.	A representante alegou, em suma, que (peças 1 e 5) :
	a) não participou do Pregão Eletrônico 72077/2021 realizado pela Amazonas GT, no qual a licitante DCIM Tecnologia Ltda. se sagrou vencedora; 
	b) o atestado de capacidade técnica apresentado pela licitante DCIM Tecnologia Ltda., indicando como responsável o Sr. José Carlos Silva de Moraes, não foi emitido pela representante;
	c) conforme demonstrado por meio de supostos diálogos em aplicativo de celular, um sócio da empresa representante alega que não forneceria o atestado pelo fato de não ter sido celebrada subcontratação em razão de vedação no contrato celebrado com a Universidade Federal do Rio Grande do Norte (UFRN) ;
	d) a obra mencionada no atestado foi integralmente realizada pela representante e o responsável, Sr. José Carlos Silva de Morais, foi contratado apenas para realizar serviços de escavações, piso elevado etc., com orientação da engenharia da empresa representante, bem como atuou como facilitador local nas obras da UFRN; 
	e) o Sr. José Carlos Silva de Morais e a empresa MA de Paiva Rodrigues Eireli (CNPJ 21.976.685/0001-86) foram contratados para a prestação de serviços autônomos, mas somente para auxiliar a execução dos serviços junto à representante no âmbito do contrato celebrado com a UFRN, considerando que o contrato não permitia subcontratação;
	f) não recebeu até o presente momento o atestado da UFRN, apesar de ter concluído a obra; 
	g) comunicou à Amazonas GT que não emitiu o mencionado documento apresentado pela licitante vencedora DCIM Tecnologia Ltda. e que a comissão de licitação, apesar de ciente da questão, requereu novos documentos à licitante DCIM Tecnologia Ltda., em sede de diligência, obtendo documentos que não guardam relação com o objeto do certame, entregues pela empresa DCIM Tecnologia Ltda., em atendimento à referida diligência, nos quais consta informação de que a representante subcontratou a empresa MA de Paiva para prestar serviço, tendo como responsável o Sr. José Carlos Silva de Morais, quando a representante não celebrou a mencionada subcontratação, em razão de vedação contratual;
	h) a empresa MA de Paiva Rodrigues Eireli acompanhou e retirou pendências da prestação de serviço executada pela representante, não havendo vínculo do Sr. José Carlos Silva de Morais com o contrato celebrado entre a representante e a UFRN; 
	i) a outra participante do certame, a empresa Proinfo Produtos de Informática Ltda., apresentou documento assinado pelo Sr. Rauni Lamaro Lima em nome da empresa Schneider Eletronics, sendo atualmente sócio da licitante vencedora, DCIM Tecnologia Ltda., e não mais pertence aos quadros da Schneider Eletronics; e
	j) requer seja determinada a suspensão do certame por meio de concessão de medida cautelar inaudita altera pars e a representação seja julgada procedente, determinando-se também a anulação dos atos realizados no âmbito do processo licitatório, em razão do uso de atestado inidôneo, aplicando as penalidades previstas em lei.
2.	Após a instrução inicial (peça 10) , de 1/7/2021, e da manifestação concordante desta Secretaria (peça 11) , o Ministro-Relator, em despacho de 6/7/2021 (peça 12) , anuiu ao entendimento da Selog, com ajustes que julgou pertinentes, decidindo nos seguintes termos (peça 12, p. 4-5, item 8) :
'8.1. conhecer da representação, satisfeitos os requisitos de admissibilidade constantes no art. 87, § 2º, da Lei 13.303/2016, c/c os arts. 235 e 237, VII, do Regimento Interno deste Tribunal, e no art. 103, § 1º, da Resolução - TCU 259/2014; 
8.2. realizar a oitiva prévia de Amazonas Geração e Transmissão de Energia S.A., com fulcro no art. 276, § 2º, do Regimento Interno deste Tribunal para que, no prazo de cinco dias úteis, se pronuncie, referente ao objeto Pregão Eletrônico 72077/2021, acerca dos seguintes indícios de irregularidade:
	a) no que se refere aos procedimentos realizados objetivando aferir as informações constantes do atestado de capacidade técnica apresentado pela licitante vencedora do certame a empresa DCIM Tecnologia Ltda., CNPJ 21.976.685/0001-86, considerando que a apresentação de atestado com conteúdo falso configura, por si só, prática de fraude à licitação e enseja declaração de inidoneidade da empresa fraudadora (Acórdão 233/2021-TCU-Plenário (Relator: Raimundo Carreiro) , 2233/2019-TCU-Plenário (Relator: Benjamin Zymler) , 1106/2018-TCU-Plenário (Relator: José Mucio Monteiro) ) , esclarecer: 
	b) quais providências foram adotadas após o recebimento da mensagem enviada pela empresa Rocha Bressan Engenharia Ind. e Com. Ltda. (CNPJ 26.415.117/0001-20) ao setor de licitações da Amazonas Geração e Transmissão de Energia S.A. em 22/3/2021 (por meio do e-mail: licitações.amg@eletrobrasamazonasgt.com) , pela qual comunica que, de forma diversa de informação apresentada no âmbito do Pregão Eletrônico 72077/2021 promovido por essa Empresa, não emitiu atestado de capacidade técnica em favor da empresa DCIM Tecnologia Ltda. (CNPJ 21.976.685/0001-86) , como também não subcontratou a empresa MA de Paiva Rodrigues Eireli. (CNPJ 21.976.685/0001-86) para execução de prestação de serviços no âmbito do contrato decorrente da adesão realizada pela Universidade Federal do Rio Grande do Norte (UFRN) à Ata de Registro de Preços n 14/2013 (CComGex) ;
	c) quais providências foram adotadas junto à Universidade Federal do Rio Grande do Norte (UFRN) objetivando aferir a idoneidade do atestado de capacidade técnica apresentado pela empresa DCIM Tecnologia Ltda. no âmbito do referido certame e a declaração emitida pela Superintendência de Informática da UFRN, considerando o conteúdo da mensagem eletrônica enviada pela empresa Rocha Bressan Engenharia Ind. e Com. Ltda., em 22/3/2021, descrita no item anterior; 
	d) situação atual da contratação e demais informações que julgar necessárias; e
	e) designação formal de interlocutor que conheça da matéria para dirimir eventuais dúvidas, informando nome, função/cargo, e-mail e telefone de contato.
8.3. diligenciar a Amazonas Geração e Transmissão de Energia S.A., com fundamento nos artigos 157 e 187 do Regimento Interno deste Tribunal, para que, no prazo de cinco dias, encaminhe cópia dos seguintes documentos e/ou esclarecimentos:
	a) cópias das notas fiscais n. 00001, 00002, 00008 e 00009 descritas no atestado de capacidade técnica apresentado pela licitante DCIM Tecnologia Ltda.; 
	b) cópia do instrumento de subcontratação celebrado entre a empresa Rocha Bressan Engenharia Ind. e Com. Ltda. e a empresa MA de Paiva Rodrigues Eireli que deu suporte mencionado ao atestado de capacidade técnica apresentado pela empresa DCIM Tecnologia Ltda.;
	c) demais informações que julgar necessárias;
8.4. realizar a oitiva da sociedade empresária DCIM Tecnologia Ltda. (CNPJ 21.976.685/0001-86) , com vistas ao saneamento dos autos e nos termos do art. 157 do Regimento Interno/TCU, para que, no prazo de cinco dias úteis, se manifeste, caso queira, sobre os fatos constantes da presente representação. 
8.5. alertar os responsáveis pelo Pregão Eletrônico SRP 72077/2021, no âmbito da Amazonas Geração e Transmissão de Energia S.A., inclusive a autoridade designada pela sua homologação e assinatura do respectivo contrato, de que o pedido de medida cautelar será examinado após a oitiva ora determinada, e que a eventual consumação de irregularidades em razão do prosseguimento dos atos decorrentes do certame sujeitará os respectivos agentes às sanções legais previstas na Lei 8.443/1992; e
8.6. dar ciência da presente decisão à representante.'
3.	 Promovidas as oitivas e diligência quanto às alegações da representante e demais questões levantadas por esta Unidade Técnica, passa-se a analisar as respostas apresentadas, tópico a tópico, conforme transcrição/contextualização a seguir.
C. HISTÓRICO DE COMUNICAÇÕES
 (...) 
D. DOCUMENTOS APRESENTADOS EM RESPOSTA ÀS OITIVAS E DILIGÊNCIA
 (...) 
PELA AMAZONAS GT
Ofício CE-CAA-0009/2021 - Eletronorte/Eletrobras, de 13/7/2021 (peça 20; cópia à peça 22) , encaminhando os seguintes documentos: 
a) Nota Técnica FSIC GSCSA 01/2021, de 12/7/2021 (peça 21; cópia à peça 23) , com respostas à oitiva prévia e à diligência;
b) cópias das notas fiscais n. 00001, 00002, 00008 e 00009, descritas no atestado de capacidade técnica apresentado pela licitante DCIM Tecnologia Ltda. (peça 24; cópia à peça 27) ;
c) declaração, da Universidade Federal do Rio Grande do Norte, de 30/3/2021, que a empresa Rocha Bressan Engenharia subcontratou a empresa MA de Paiva Rodrigues, na pessoa do Sr. José Carlos Silva de Morais (peça 25; cópia à peça 28) ;
d) Ordem de Serviço IIF25/15, de 30/3/2015 (peça 26; cópia à peça 29) ;
e) documento sobre problemas dos Datacenters, de 25/8/2016, evidenciando a atuação do Sr. José Carlos de Morais (peça 30; cópia à peça 40) , e fazendo referência ao Relatório sobre os problemas dos Datacenters na Superintendência de Informática, Instituto Metrópole Digital e Instituto Internacional de Física da UFRN, de agosto/2016 (peça 31; cópia à peça 39) ;
f) Atestado de Prestação de Serviços, de 15/4/2015, emitido pela UFRN, em favor da empresa MA de Paiva Rodrigues, na pessoa do Sr. José Carlos Silva de Morais (peça 32; cópia à peça 41) ; e
g) comprovantes de arrecadação (DAS) , pela empresa DCIM Tecnologia, referente às competências 3/2015 (peça 33; cópia à peça 36) , 4 /2015 (peça 34; cópia  à peça 37) e 6/2016 (peça 35; cópia à peça 38) .
PELA SOCIEDADE EMPRESARIAL DCIM TECNOLOGIA
Resposta ao TCU (peça 46) , com data de 21/7/2021, acompanhada dos seguintes documentos: 
a) proposta comercial da empresa FM Soluções Integradas, de 30/3/2020 (peça 44) ;
b) edital do Pregão Eletrônico 14/2013 - Salc/Ba CCOMGEX (peça 45) ;
c) e-mail (peça 47) , de 8/9/2014, com encaminhamento da Ordem de Serviço 33, de 28/8/2014, referente ao contrato com a UFRN (peça 48) ;
d) registro fotográfico da inauguração do Datacenter da UFRN (peça 49) ;
e) ata do Pregão Eletrônico 193/2019 - Amazonas GT (peça 50) ;
f) registro fotográfico da prestação dos serviços (peça 51) ;
g) e-mail (peça 52) , de 8/7/2016, da empresa Rocha Bressan, para José Carlos Morais (peça 52) ;
h) Ordem de Serviço 22, de 1/8/2014, referente ao contrato com a UFRN (peça 53) ; e
i) rascunho de Atestado de Capacidade Técnica em favor da empresa Rocha Bressan, relativamente à prestação de serviços à UFRN (peça 54) .
E. MEDIDA CAUTELAR - AVALIAÇÃO DOS PRESSUPOSTOS
PERIGO DA DEMORA
 (...) 
Análise:
4.	Conforme assinalado na Nota Técnica FSIC GSCSA 001.2021 (peça 21, p. 8) , de 12/7/2021, a Ata de Registro de Preços foi homologada e assinada, não tendo havido contratação alguma até essa data (peça 21, p. 8, item 'b') . 
5.	No entanto, não há informações nos autos quanto à eventual contratação até a presente data, de modo que não há como concluir acerca da presença do pressuposto
PERIGO DA DEMORA REVERSO
 (...) 
Análise:
6.	Não há como concluir acerca da presença do pressuposto, uma vez que não constam informações sobre o fato de os serviços serem essenciais para o funcionamento das atividades da unidade jurisdicionada, nem sobre a vigência da atual contratação.
PLAUSIBILIDADE JURÍDICA
Análise quanto à plausibilidade jurídica e quanto à necessidade de adoção de medida cautelar:
Item 8.2, alíneas 'a' e 'b', do Despacho do Relator (peça 12, p. 3) : quais providências foram adotadas após o recebimento da mensagem enviada pela empresa Rocha Bressan Engenharia Ind. e Com. Ltda. (CNPJ 26.415.117/0001-20) ao setor de licitações da estatal em 22/3/2021 (por meio do e-mail: licitações.amg@eletrobrasamazonasgt.com) , pela qual comunica que, de forma diversa de informação apresentada no âmbito do Pregão Eletrônico 72077/2021, não emitiu atestado de capacidade técnica em favor da empresa DCIM Tecnologia Ltda. (CNPJ 21.976.685/0001-86) , como também não subcontratou a empresa MA de Paiva Rodrigues Eireli. (CNPJ 21.976.685/0001-86) para execução de prestação de serviços no âmbito do contrato decorrente da adesão realizada pela Universidade Federal do Rio Grande do Norte (UFRN) à Ata de Registro de Preços n 14/2013 (CComGex) .
Fundamento legal ou jurisprudencial: Acórdão 233/2021-TCU-Plenário (Relator: Raimundo Carreiro) , 2233/2019-TCU-Plenário (Relator: Benjamin Zymler) e 1106/2018-TCU-Plenário (Relator: José Mucio Monteiro) 
Manifestação da Unidade Jurisdicionada:
	a) foram solicitados notas fiscais e outros documentos que demonstrassem a veracidade do atestado (peça 21, p. 7) ;
	b) em resposta, a licitante encaminhou notas fiscais 00001, 00002, 00008 e 00009. (peça 24) , bem como atestado, declaração e relatórios técnicos de problemas (peças 25, 26, 30, 31 e 32) , expedido pela UFRN (peça 21, p. 7) ;
	c) após as devidas análises comercial e técnica nos documentos que foram apresentados e diligenciados em sessão, ficou constatado que a proposta da empresa DCIM, com o valor de R$ 350.000,00, já com desconto, atendia a todos os critérios editalícios, o que motivou o aceite de sua Proposta Comercial (peça 21, p. 8) ;
	d) tendo sido efetuada a habilitação, em 9/4/2021, foi concedido o prazo para as licitantes intencionarem recursos, sendo que a empresa Proinfo Produtos de Informática manifestou intenção de recorrer, com os prazos para inclusão de recursos, contrarrazões e limite para conclusão de relatório de julgamento de recurso informado na ata anexo (peça 9) ; e
	e) após as devidas análises efetuadas, em 26/4/2021, foi emitido o Relatório de Julgamento de Recurso, decidindo-se pela improcedência do pleito (peça 9, p. 9-12) .
Manifestação da empresa DCIM Tecnologia (peça 46, p. 5-6) :
	a) na Ata do Pregão Eletrônico (peça 9, p. 1-6) , é possível a visualização de que o Pregoeiro, quando da análise dos documentos dessa licitante, operou, junto à área técnica, pertinentes diligências quanto à validade do Atestado de Capacidade Técnica, conforme se observa das sessões dos dias 26 e 29/3/2021 (peça 9, p. 4-5) , devidamente lastreado em notas fiscais e em declarações apresentadas; e
	b) a apresentação do Atestado de Capacidade Técnica foi objeto de recurso por parte da empresa concorrente Proinfo Produtos de Informática Ltda., cujas impugnações, devidamente refutadas em sede de contrarrazões recursais, foi novamente objeto de deliberação pela Unidade Jurisdicionada, cuja cognição administrativa está justificada nos termos do Parecer Jurídico  042/2021 e no Relatório de Julgamento de Recurso, referenciados nos itens 9.17 e 9.19 da Nota Técnica FSIC GSCSA 001.2021 (peça 21, p. 8-9) .
	c) não subsistiriam motivos para a Unidade Jurisdicionada praticar novas diligências, após concluir, de forma fundamentada, com o devido processamento das apurações, pela demonstração válida da capacidade técnica da empresa DCIM Tecnologia (peça 46, p. 6) .
Análise:
7.	Verifica-se, portanto, que o pregoeiro solicitou em diligência as notas fiscais dos serviços prestados pela empresa DCIM Tecnologia e outros documentos para complementar as informações do atestado enviado (ata do pregão, em peça 9, p. 4-5, dias 25 e 29/3/2021) .
8.	Após a análise da documentação encaminhada, concluiu-se pela habilitação da empresa DCIM Tecnologia (ata do pregão, em peça 9, p. 6, dia 9/4/2021, 15:51:40) . Em análise de recurso, foi assinalado que (peça 8, p. 11) : 
A empresa licitante DCIM TECNOLOGIA LTDA apresentou 01 (UM) Atestado de Capacidade Técnica da empresa ROCHA BRESSAN, atendendo ao disposto no item 6.6.1.1.1, de similaridade ao objeto licitado:
'5.15. Quanto à qualidade dos atestados, doutrina e jurisprudência defendem que a comprovação deve se dar por meio de objetos similares, e não necessariamente idênticos, visto que o objetivo da medida prevista na legislação é unicamente aferir se a licitante possui experiência anterior na produção e/ou fornecimento de bens da mesma natureza daqueles que estão sendo contratados. Ou seja, a finalidade é apenas afastar eventuais interessados que não detenham capacidade mínima de atender à Administração.'
A Recorrente solicita, em seu processo recursal, diligência no referido atestado de capacidade técnica apresentado pela licitante DCIM TECNOLOGIA LTDA, mas o fato que, a fim de complementação de informação da qualificação apresentada, se fez diligência na solicitação de documentação complementar ao Atestado da ROCHA BRESSAN.
Na diligência, a empresa licitante DCIM TECNOLOGIA LTDA apresentou notas fiscais, cujo teor, atendem como complemento da qualificação técnica exigida no Edital;
A empresa licitante DCIM TECNOLOGIA LTDA, apresentou ainda, Declaração expedida pela Universidade Federal do Rio Grande do Norte - UFRN, que a empresa Rocha Bressan, subcontratou a licitante para a execução dos serviços de montagem e instalação da infraestrutura dos equipamentos de Data Center.
Por fim, percebe-se que todas as tratativas foram realizadas por meio de diligência de forma a constatar a qualificação técnica diante da documentação apresentada pela licitante DCIM TECNOLOGIA LTDA, verificando-se que a mesma atende os requisitos exigidos no item 6.6.1, do Edital do Pregão Eletrônico nº 72077/PE/SRP/2021, razões pela qual negamos provimento do recurso.
9.	De fato, as notas fiscais encaminhadas evidenciam a prestação de serviços, por meio de objetos similares ao pregão em tela, nos termos do item 6.6.1.1 do edital (peça 4, p. 27) , realizados pela empresa MA de Paiva Rodrigues à empresa Rocha Bressan, relativamente ao Datacenter da UFRN, com valores de R$ 15.000,00 (NF 1, de 6/4/2015; peça 24, p. 1) , R$ 67.902,50 (NF 2, de 7/4/2015; peça 4, p. 2) , R$ 100.000,00 (NF 8, de 6/6/2016; peça 24, p. 3) e R$ 100.000,00 (NF 9, de 8/6/2016; peça 24, p. 4) , totalizando R$ 282.902,50.
10.	Adicionalmente, foi encaminhada declaração, de 30/3/2021, do Superintendente de Informática da UFRN, no período de maio/2008 a maio/2015, afirmando que a empresa Rocha Bressan subcontratou a empresa MA de Paiva Rodrigues, na pessoa do Sr. José Carlos Silva de Morais, para a execução dos serviços de montagem e instalação da infraestrutura dos equipamentos de Data Center.
11.	Entendemos, portanto, que a entidade agiu adequadamente no caso em tela, pois a representante fez afirmações sem trazer indícios da irregularidade apontada. Por outro lado, a entidade decidiu com base em documentos fiscais e de uma declaração do Superintendente de Informática da UFRN, no período de maio/2008 a maio/2015.
12.	Vale ainda observar a assinatura da empresa MA de Paiva Rodrigues na Ordem de Serviço IIF25/15, encaminhada, em 30/3/2015, ao Gerente de Tecnologia de Informação da UFRN (peça 26) . Adicionalmente, documento sobre problemas dos Datacenters, de 25/8/2016, evidenciou a atuação do Sr. José Carlos de Morais (peça 30; cópia à peça 40) , fazendo referência ao Relatório sobre os problemas dos Datacenters na Superintendência de Informática, Instituto Metrópole Digital e Instituto Internacional de Física da UFRN, de agosto/2016 (peça 31) .
13.	Desse modo, consideramos esclarecida a questão em tela, não se configurando impropriedade.
Item 8.2, alínea 'd', do Despacho do Relator (peça 12, p. 3) : quais providências foram adotadas junto à Universidade Federal do Rio Grande do Norte (UFRN) objetivando aferir a idoneidade do atestado de capacidade técnica apresentado pela empresa DCIM Tecnologia Ltda. no âmbito do referido certame e a declaração emitida pela Superintendência de Informática da UFRN, considerando o conteúdo da mensagem eletrônica enviada pela empresa Rocha Bressan Engenharia Ind. e Com. Ltda., em 22/3/2021, descrita no item anterior.
Fundamento legal ou jurisprudencial: Acórdão 233/2021-TCU-Plenário (Relator: Raimundo Carreiro) , 2233/2019-TCU-Plenário (Relator: Benjamin Zymler) e 1106/2018-TCU-Plenário (Relator: José Mucio Monteiro) 
Manifestação da Unidade Jurisdicionada (peça 21, p. 7) :
	a) não foram feitas diligências junto à Universidade Federal do Rio Grande do Norte (UFRN) , objetivando aferir a idoneidade do atestado de capacidade técnica apresentado pela empresa DCIM Tecnologia, no âmbito do certame em tela, visto que, na oportunidade, a empresa DCIM apresentou, na sessão, declaração do então superintendente da UFRN afirmando que os serviços foram executados pela empresa DCIM (peça 25) . 
Manifestação da empresa DCIM Tecnologia (peça 46, p. 6) :
	a) não subsistiriam motivos para a Unidade Jurisdicionada praticar novas diligências, após concluir, de forma fundamentada, com o devido processamento das apurações, pela demonstração válida da capacidade técnica da empresa DCIM Tecnologia.
Análise:
14.	Conforme já assinalado no item 9 desta instrução, entendemos que a entidade agiu adequadamente no caso em tela, pois realizou diligência que permitiu a obtenção de documentos para formar um juízo de valor.
15.	Desse modo, tendo em vista o princípio da celeridade processual, não se justificaria uma diligência adicional à UFRN, não apenas pelos novos documentos aportados (notas fiscais e declaração apresentados) , como também pela falta de indícios de impropriedade, capaz de sustentar a declaração feita pela representante (peça 10) . 
16.	Um exemplo da fragilidade argumentativa da inicial é a informação de que o contrato entre a UFRN e a Rocha Bressan vedava a subcontratação, que não teria ocorrido, quando o item 8.1.1.3 da Minuta Contratual (peça 45, p. 84) previa expressamente a possibilidade de subcontratação mediante prévia autorização. Some-se a isso as notas fiscais encaminhadas no tocante a serviços realizados pela empresa MA de Paiva Rodrigues à empresa Rocha Bressan, relativamente ao Datacenter da UFRN, evidenciando a prestação dos serviços subcontratados.
17.	Desse modo, consideramos esclarecida a questão em tela, não se configurando impropriedade.
Item 8.2, alínea 'd', do Despacho do Relator (peça 12, p. 3) : situação atual da contratação e demais informações que julgar necessárias
Manifestação da Unidade Jurisdicionada: 
	a) a Ata de Registro de Preços foi homologada e assinada, não tendo havido contratação alguma até o momento (peça 21, p. 8, item 'b') ; e
	b) adicionalmente, foram tecidas considerações sobre os fatos ocorridos na licitação em tela, desde a solicitação da contratação até a classificação em primeiro lugar da empresa DCIM Tecnologia, com ênfase dada aos subsídios técnicos que ensejaram o referido pedido de contratação (peça 21, p. 1-7) .
Manifestação da empresa DCIM Tecnologia (peça 46, p. 7-14) :
	a) o ponto central dessa representação consiste na declaração da empresa Rocha Bressan em não reconhecer o Atestado de Capacidade Técnica (peça 9, p. 7-8) utilizado pela empresa DCIM Tecnologia no pregão em tela;
	b) esse documento, foi emitido em favor da empresa MA de Paiva Rodrigues, foi fornecido pela empresa Rocha Bressan em 2016, após solicitação da interessada, para compor o acervo e permitir a participação em futuras licitações, prática comum às empresas executoras de serviços;
	c) o diálogo apresentado pela representante se justificou, unicamente, com os fins de comunicar o Sr. Nilton Rocha de que estaria utilizando o atestado em uma específica futura licitação, pois, apesar da emissão em 2016, este não havia sido usado em razão da inatividade da empresa desde o ano de 2017, retomando as atividades em 2021;
	d) na própria conversa de WhatsApp apresentada pela representante, o Sr. Nilton Rocha, sócio da empresa Rocha Bressan, indicou duas versões sobre a validade do documento: a primeira de que ele foi elaborado por um 'funcionário nosso' (mensagem do dia 17/3/2021, 22:38:24; peça 5, p. 3) ; e, em um segundo momento, 15 minutos após a mensagem anterior, a representante alterou a versão sobre o documento apresentado, dizendo 'nunca use esse atestado montado por sua pessoa, só para lembrar essa montagem é um problema seu não é da Rocha Bressan nem meu cuidado com essas atitudes suas' (mensagem do dia 17/3/2021, 22:53:03; peça 5, p. 4) ;
	e) a fim de 'revogar' o teor do Atestado de Capacidade Técnica, o sócio da empresa representante divergiu até mesmo sobre a validade do documento, alterando qual seria a melhor narrativa para circunstanciar a validade do documento e, em seguida, apresentou justificativas inverossímeis à impossibilidade de 'existência do documento';
	f) em tentativa de desconstituir os fatos e induzir elementos de inveracidade do Atestado de Capacidade Técnica, a representante aduziu que o Sr. José Carlos ou a empresa MA de Paiva Rodrigues foram contratados apenas para auxiliar a execução de serviços contratados junto à Rocha Bressan;
	g) foi devidamente demonstrado junto à Unidade Jurisdicionada que os serviços prestados pela empresa MA de Paiva Rodrigues para à empresa Rocha Bressan incluíam a 'Montagem de 250m de piso elevados nos Datas Centers', 'Montagem de cédula de Data Center do Instituto Internacional do Metrópole Digital', 'Montagem de 14 condensadores', e 'Instalação de estrutura de confinamento da área do Data Center', conforme demonstram as Notas Fiscais 0001 e 0002 (peça 27) e seus com comprovantes de arrecadação (peças 36 e 34) ;
	h) adicionalmente, houve comunicação direta, por e-mail (peça 47) , entre as empresas Rocha Bressan e a MA de Paiva Rodrigues, com a indicação das ordens de serviços a serem executados na UFRN; 
	i) demonstra-se, assim, que os serviços demandados pela empresa Rocha Bressan à empresa MA de Paiva Rodrigues foram tanto determinados através das Ordens de Serviço, como efetivamente executados pela MA de Paiva Rodrigues e faturados;
	j) por isso, a Selog consignou em sua análise preliminar que a representação em tela é contraditória, afinal o serviço executado pela empresa MA de Paiva Rodrigues encontra-se demonstrado através dos documentos inerentes ao próprio serviço;
	k) a representante buscou ainda circunstanciar outros fatos infundados que impediriam a prestação de serviços pela empresa DCIM;
	l) a execução de serviços pela empresa Rocha Bressan junto à UFRN foi decorrente da adesão ao Pregão Eletrônico 014/2013/SALC/BA ADM CCOMGEX (peça 45) ;
	m) o edital do referido pregão, prevê de forma expressa a possibilidade de subcontratação, nos termos da Cláusula Oitava da Minuta do Contrato, que prevê, como obrigação da contratada (peça 45, p. 84) :
'8.1.1.3. Executar os serviços contratados, por profissionais especializados, podendo subcontratá-los parcialmente desde que às suas expensas, nos casos em que comprovadamente não possa executá-los. A subcontratação somente poderá ser realizada mediante prévia autorização do Ordenador de Despesas da Base Administrativa do CCOMGEX;'
	n) desse modo, a subcontratação não apenas era possível, nos termos do Pregão Eletrônico utilizado pela UFRN, como era e é de conhecimento da UFRN que a empresa MA Paiva Rodrigues foi subcontratada para execução de serviços, conforme declaração expressa dessa Universidade (peça 25) ;
	o) nesses termos, ocorreu a expedição das Ordens de Serviço pela representante à empresa MA de Paiva Rodrigues, o faturamento das notas fiscais e a própria declaração da UFRN; 
	p) a subcontratação de serviços da empresa MA Paiva Rodrigues pela empresa Rocha Bressan não apenas ocorreu, como se deu nos termos em conformidade com o Pregão Eletrônico ao qual a UFRN utilizou-se da Ata de Registro de Preço, sendo inverídica a alegação da representante de que o contrato não poderia ser objeto de subcontratação ou que essa não existiu;
	q) no acervo fotográfico da execução dos serviços pela Rocha Bressan, constam, apenas colaboradores da empresa MA de Paiva Rodrigues, sendo que, após a finalização da obra, no ato de inauguração do Datacenter da UFRN, foi o Sr. José Carlos Morais o responsável por representar a empresa Rocha Bressan (peça 49) ; 
	r) não há, portanto, que se questionar a inidoneidade do Atestado de Capacidade Técnica apresentado pela empresa DCIM Tecnologia (antiga MA de Paiva Rodrigues) ; 
	s) o juízo administrativo exarado pela Amazonas GT não poderia ser outro, pois os documentos colacionados demonstram de forma inequívoca que, apesar do superveniente não reconhecimento do Atestado de Capacidade Técnica pela empresa Rocha Bressan, este não apenas é válido como reflete os fatos conforme demonstrado;
	t) a exigência da representante quanto à aquisição do Atestado de Capacidade Técnica junto à UFRN não ocorreu pela existência de solicitação da empresa Rocha Bressan de que constasse no atestado informações que não correspondiam à integridade dos serviços prestados;
	u) nesse sentido, foi encaminhado e-mail da empresa Rocha Bressan ao Sr. José Carlos (peça 52) para que providenciasse, com urgência, um atestado de Capacidade Técnica a ser assinado pela UFRN, fazendo constar no atestado a inclusão de engenheiros que jamais desenvolveram qualquer serviço junto à UFRN;
	v) em especial, os responsáveis técnicos como os Srs. Marcos Patrick Fernandes Guimarães, signatário da peça 5, e Antônio Alencar Freitas dos Santos, engenheiro mecânico, qualificação exigida pelo Edital e prevista no item 11.7 da Minuta do Contrato apresentada da CCOMGEX, sequer conheceram a instituição e nunca foram na obra em todo o período de um ano e oito meses de execução, enquanto que o Sr. Nilton Rocha só esteve presente na instituição na negociação do contrato como sócio da empresa para visita ao cliente e nunca como responsável técnico presente; 
	w) dentre os indicados, apenas o engenheiro eletricista Frederico Alves esteve parcialmente presente durante a execução do serviço, juntamente à MA de Paiva Rodrigues;
	 x) não caberia ao Sr. José Carlos providenciar a assinatura de um Atestado de Capacidade Técnica redigido pela própria Rocha Bressan quando, de fato, o referido documento deveria ser emitido nos exatos termos atestados pela contratante UFRN; 
	y) todas as informações acima apresentadas podem ser confirmadas pela UFRN, contratante da empresa Rocha Bressan, responsável por acompanhar todo o processo de execução da obra;
	z) desde a apuração do processo concorrencial junto à Amazonas GT, a DCIM Tecnologia e seu sócio administrador, Sr. Rauni Lamaro não reconhecem a emissão do documento apresentado pela outra concorrente, sob a rubrica de Carta Fabricante Nº 082/2020, de 10/3/2021, conquanto que o Sr. Rauni Lamaro não mais laborava na empresa Schneider Eletric IT;
	aa) há contradição nas alegações avençadas pela representante, a qual busca desconstituir os fatos referentes à validade do Atestado de Capacidade Técnica da MA de Paiva Rodrigues, atual DCIM Tecnologia, tendo a empresa Rocha Bressan posição contrária ao desenvolvimento das atividades comerciais da DCIM Tecnologia; 
	bb) até o início de agosto de 2016, a obra ainda não havia sido considerada concluída pela UFRN, contratante, de modo que essa universidade viu a necessidade de criar uma comissão para avaliação, fiscalização e aceitação da conclusão da obra feita pela empresa Rocha Bressan, de onde sobreveio a necessidade da intervenção da MA de Paiva Rodrigues para correção de todos os problemas apontados no relatório da comissão da UFRN (peça 31) ; 
	cc) desse modo, a empresa MA de Paiva Rodrigues, apesar de conhecer a responsabilidade da empresa Rocha Bressan na execução dos serviços, ainda que subcontratados, concluiu todas as pendências de maneira satisfatória conforme relatório fornecido pelo Instituto Internacional de Física da UFRN, bem como nos demais setores (peça 40) ;
	dd) uma outra motivação para a empresa Rocha Bressan prejudicar com inverdades sobre o Atestado de Capacidade Técnica e não reconhecer o Sr. José Carlos, representante da MA de Paiva Rodrigues, como sua subcontratada, é o fato de, apesar de todo o serviço prestado e concluído junto à UFRN, a MA de Paiva Rodrigues não percebeu, da representante, todos os pagamentos que lhe eram devidos pela subcontratação ou, ainda, pelo serviço de intervenção para a correção do que foi apontado pela UFRN ao final da obra; 
	ee) adicionalmente, uma outra motivação consiste no fato de que a empresa MA de Paiva Rodrigues que, em 2016, era uma pequena empresa de Natal que prestava serviços para parceiros comerciais em 2021 tornou-se uma empresa com sede em Brasília e com capacidade técnica de concorrer em licitações inclusive com a empresa Rocha Bressan; 
	ff) a empresa Rocha Bressan, inclusive, participou do Pregão Eletrônico  193/PE/SRP/2019 (peça 50) , referente à aquisição dos produtos a serem instalados através do serviços a serem licitados no certame em tela, cujo objeto do contrato refere-se ao fornecimento de produtos a serem instalados neste pregão, através de sua empresa FM Soluções Integradas, cujo responsável técnico é o próprio Sr. Nilton Rocha; e
	gg) eventual suspensão do processo licitatório interfere de forma negativa na vida útil e na validade dos prazos de garantias dos produtos adquiridos pela Amazonas GT por meio do Pregão nº 193/PE/SRP/2019 (peça 50) .
Análise:
18.	Foram, portanto, apresentados mais elementos evidenciando a ocorrência da referida subcontratação, destacando-se e-mail entre as empresas Rocha Bressan e a MA de Paiva Rodrigues, com a indicação das ordens de serviços a serem executados por essa última empresa na UFRN (peças 47 e 48) ;
19.	Desse modo, mantém-se o entendimento constante dos itens 13 e 17 desta instrução, no sentido de não se configurar impropriedades por parte da entidade. 
Item 8.2, alínea 'e', do Despacho do Relator (peça 12, p. 3) : designação formal de interlocutor que conheça da matéria para dirimir eventuais dúvidas, informando nome, função/cargo, e-mail e telefone de contato
Manifestação da Unidade Jurisdicionada: a referida designação consta à peça 21, p. 8, alínea 'c'.
20.	Desse modo, está afastado o pressuposto da plausibilidade jurídica.
21.	Feitas essas considerações, propõe-se indeferir o pedido de medida cautelar, uma vez ausente o pressuposto da plausibilidade jurídica, essencial para sua concessão.
22.	Além disso, diante do exposto, os elementos constantes dos autos permitem, desde já, a avaliação quanto ao mérito da presente representação como improcedente.
I. PROPOSTA DE ENCAMINHAMENTO
23.	Em virtude do exposto, propõe-se:
23.1.	conhecer da representação, satisfeitos os requisitos de admissibilidade constantes no art. 87, § 2º, da Lei 13.303/2016, c/c o art. 237, inciso VII e parágrafo único, do Regimento Interno/TCU, e no art. 103, § 1º, da Resolução - TCU 259/2014;
23.2.	no mérito, com fundamento no art. 276, § 6º, do Regimento Interno deste Tribunal, considerar a presente representação improcedente;
23.3.	indeferir o pedido de concessão de medida cautelar formulado pelo representante;
23.4.	informar à Amazonas Geração e Transmissão de Energia S.A. (Amazonas GT) , incorporada à Centrais Elétricas do Norte do Brasil S/A (Eletronorte) , à sociedade empresária DCIM Tecnologia Ltda. (CNPJ 21.976.685/0001-86) e ao representante do acórdão que vier a ser proferido, destacando que o relatório e o voto que fundamentam a deliberação ora encaminhada podem ser acessados por meio do endereço eletrônico www.tcu.gov.br/acordaos; 
23.5.	arquivar os presentes autos, nos termos do art. 250, I, c/c art. 169, V, do Regimento Interno/TCU."
É o Relatório.

8.1. Jonas Antunes de Lima Neto (8.973/OAB-RN) e outros, representando DCIM Tecnologia Ltda.  
8.2. Nilton Rocha, representando Rocha Bressan Engenharia Indústria e Comércio Ltda.

Não atuou

REPRESENTAÇÃO. PEDIDO DE CAUTELAR. PREGÃO ELETRÔNICO. SERVIÇOS RELATIVOS À INFRAESTRUTURA DE DATACENTER. SUPOSTA IRREGULARIDADE EM ATESTADO REFERENTE A CAPACIDADE TÉCNICA. CONHECIMENTO. OITIVA PRÉVIA. DILIGÊNCIA. NOVOS ELEMENTOS DEMONSTRAM A REGULARIDADE DO ATESTADO. PROCESSO SUFICIENTEMENTE SANEADO PARA DECISÃO DE MÉRITO. REPRESENTAÇÃO IMPROCEDENTE. INDEFERIMENTO DA CAUTELAR. COMUNICAÇÕES.

REPRESENTAÇÃO (REPR)

Trata-se de representação, com pedido de cautelar, apresentada pela empresa Rocha Bressan Engenharia Indústria e Comércio Ltda., que aponta supostas irregularidades no Pregão Eletrônico para Registro de Preços 72077/PE/SRP/2021, conduzido pela Amazonas Geração e Transmissão de Energia S.A. (Amazonas GT) .
2. O objeto da licitação, cujo valor homologado foi de R$ 350.000,00, conforme o edital (peça 8) é o seguinte:
"2. Do Objeto (...)  contratação de pessoa jurídica especializada na prestação de serviços de readequação e implementação da Sala de Servidor e da infraestrutura necessária para o mesmo, envolvendo a execução dos serviços de instalação com fornecimento de materiais, implantação e configuração de enlaces internos, bem como a capacitação e garantia, conforme características, condições, quantidades, exigências e estimativas no Termo de Referência" (peça 8, p. 4) .
3. Por meio de Decisão de 6/7/2021 (peça 12) , concordei com a proposta da Selog de conhecer da representação e realizar oitiva da Amazonas GT e da DCIM Tecnologia Ltda., vencedora do certame, bem como fazer diligência à jurisdicionada.
4. Concordo com a unidade técnica que, após análise dos novos elementos trazidos aos autos, propõe considerar improcedente a representação, indeferindo o pedido de cautelar (peças 61 e 62) . Adiciono o exame e as conclusões da secretaria aos fundamentos que passo a apresentar na sequência. 
5. Embora não tenha participado da licitação, a representante contesta a validade do atestado (peça 9, p. 7-8) emitido por ela em favor da empresa MA de Paiva Rodrigues Eireli - ME, "tendo como Responsável Sr. José Carlos Silva de Morais", referente a "Fornecimentos Técnicos de Gerenciamento, Instalação, Integração e Montagem, com material aplicado, da Célula Modular de Infraestrutura com Alta Disponibilidade, Eficiência e Confinamento Térmico, marca Schneider Electric - APC, modelo EcoAisle, para o ambiente de Missão Crítica de Dados, Informatização e TI (Datacenter) da Universidade Federal do Rio Grande do Norte [UFRN]". Consta do documento que "a contratada cumpriu com o objeto em destaque, de acordo com as especificações técnicas contratuais".
6. Em linhas gerais, a representante alega que não emitiu esse atestado, o qual foi utilizado pela DCIM Tecnologia Ltda. para demonstrar sua capacidade técnica no âmbito do pregão eletrônico de que trata este processo.
7. Entretanto, há, nos autos, elementos que permitem concluir, no mérito, pela improcedência da representação. 
8. O primeiro que destaco é a seguinte Declaração (peça 5, p. 7, e peça 9, p. 11) da Universidade Federal do Rio Grande do Norte (UFRN) de que:
" (...) a empresa Rocha Bressan Engenharia Indústria e Comércio Ltda. (...) detentora da Ata de Registro de Preço da CCNOMGEX número 014/2013, na qual a UFRN fez a adesão para fornecimento e instalação de soluções de Data Center, subcontratou a empresa MA de Paiva Rodrigues Eireli (...) , na pessoa do Sr. José Carlos Silva de Morais, para a execução dos serviços de montagem e instalação da infraestrutura dos equipamentos de Data Center."
9. Dessa forma, a universidade confirma a realização dos serviços pela empresa MA de Paiva Rodrigues Eireli, na pessoa de José Carlos Silva de Morais, que teriam sido subcontratados, o que, digase, era permitido expressamente na minuta da avença daquela contratação (peça 45, p. 84) .
10. Além disso, as Notas Fiscais 1, 2, 3 e 4 (peça 27, p. 1-4) , de datas entre 6/4/2015 e 8/6/2016, emitidas pela Rocha Bressan para a MA de Paiva Rodrigues, apresentam a descrição de serviços realizados no Datacenter da UFRN: "montagem de 250m de piso elevados nos Datas Centers", "montagem de cédula de Data Center do Instituto Internacional do Metrópole Digital", "montagem de 14 condensadores", "instalação de estrutura de confinamento da área do Data Center" e "obra e instalação de máquinas e infraestruturas no IMD-UFRN - Contrato 019/2016". Aliás, ressalto que o item 6.6.1.1 edital (peça 4, p. 27) prevê a "aceitação, de atestado de capacidade técnica envolvendo objeto similar".
11. Quanto a José Carlos Silva de Morais, mencionado no atestado como responsável pela empresa MA de Paiva Rodrigues, a Selog constatou, em pesquisa à base de dados da Receita Federal, que ele figura como sócio administrador da DCIM Tecnologia Ltda. desde 4/3/2015.
12. Também não vejo reparos a serem apontados a respeito da atuação do pregoeiro. Como bem aponta a unidade técnica, é possível verificar, pela leitura da Ata do Pregão Eletrônico (peça 9, p. 4-5) , que ele atuou adequadamente, com o auxílio da área técnica, para que todos os documentos necessários para demonstrar a validade do atestado fossem apresentados, concedendo prazo razoável para a participante.
13. Em complementação, há ainda outros documentos que corroboram a validade do atestado em discussão. 
14. É o caso da do expediente de peça 30, de 25/8/2016, de autoria do Gerente de TI do Instituto Internacional de Física (IIF) da UFRN, em que se relata os status dos problemas dos Datacenters a "José Carlos de Morais, representante da empresa M A DE PAIVA RODRIGUES EIRELI, CNPJ 21.976.685/0001-86, tendo ele acompanhado e retirado as pendencias da empresa ROCHA BRESSAN INDÚSTRIA E COMÉRCIO LTDA. (...) ".
15. Há também a comunicação (peça 26) da MA de Paiva Rodrigues ao IIF da UFRN, de 25/3/2015, acerca da Ordem de Serviço nº IIF25/15, em que informa sobre as etapas do serviço relativos ao Datacenter.
16. Dessa forma, está caracterizada a ausência do requisito da plausibilidade do direito para concessão da medida cautelar pleiteada.
17. Embora seja, por consequência, dispensável o exame do requisito da urgência, ressalto, apenas a título de informação, que, no Portal Comprasnet, consta apenas que houve a homologação da licitação e a adjudicação do objeto à DCIM Tecnologia Ltda. Assinalo que, por meio da Nota Técnica FSIC GSCSA 001.2021 (peça 21, p. 8) , de 12/7/2021, a Eletronorte/Eletrobras (que incorporou a Amazonas GT) fez esse mesmo relato sobre o andamento do pregão. Não há, portanto, nos autos, notícia sobre possível celebração do contrato.
18. Diante dessas considerações, o processo já está suficientemente saneado para que este Tribunal se pronuncie desde já, nos termos do art. 276, § 6º, do Regimento Interno, quanto ao mérito da representação, que deve ser considerada improcedente.
Assim, em acolhimento à proposta da unidade técnica, voto por que seja adotado o acórdão que ora submeto ao Colegiado.
TCU, Sala das Sessões, em 15 de setembro de 2021.
RAIMUNDO CARREIRO 
Relator